【裁判字號】    94,上更(二),98
【裁判日期】    951121
【裁判案由】    履行契約
【裁判全文】
臺灣高等法院民事判決                94年度上更(二)字第98號
上  訴  人
即追加之訴
原      告  甲○○
訴訟代理人  林慶苗律師
複代 理 人  林炎平律師
            曾憲忠律師
被  上訴人
即追加之訴
被      告  乙○○
            丙○○原名蘇振明.
上  一  人
訴訟代理人  陳昆明律師
當事人間履行契約等事件，上訴人對於中華民國90年11月7日臺
灣臺北地方法院84年度訴字第2142號第一審判決提起上訴，並於
本院前審為訴之追加，經最高法院第2次發回更審，復於本院為
訴之減縮，本院於95年10月31日言詞辯論終結，判決如下：
    主      文
上訴駁回(確定及減縮部分除外)。
追加之訴及其假執行之聲請均駁回(確定及減縮部分除外)。
第二審訴訟費用及追加之訴訴訟費用暨發回前第三審訴訟費用關
於上訴部分均由上訴人即追加之訴原告負擔。
    事實及理由
甲、程序方面：
一、被上訴人即追加之訴被告乙○○（下稱乙○○）經合法通知
    無正當理由，未於言詞辯論期日到場，核無民事訴訟法第38
    6條第1項各款情事之一，爰依上訴人即追加之訴原告甲○○
    （下稱甲○○）聲請，准由其一造辯論而為判決。
二、按於第二審為訴之變更或追加，非經他造同意，不得為之。
    但請求之基礎事實同一者，不在此限，民事訴訟法第446條
    第1項、第255條第1項第2款定有明文。本件甲○○於原審備
    位聲明主張依兩造間之契約約定，乙○○應負責清償樹盛營
    造股份有限公司（下稱樹盛公司）積欠之新台幣（下同）83
    7萬3,831元債務，已由甲○○代為清償，依系爭契約第3條
    、第5條第1項、第7條第2項之約定，及民法第359條、360條
    之規定，乙○○及被上訴人即追加之訴被告丙○○ (下稱丙
    ○○)應連帶對甲○○負損害賠償責任，與甲○○尚未支付
    之價金300萬元抵銷後，乙○○、丙○○應連帶給付甲○○
    537 萬3,831元，及自90年5月22日準備書狀繕本送達翌日起
    至清償日止，按年息5％計算之利息。嗣甲○○於本院前審
    另就備位聲明部分，主張乙○○、丙○○因甲○○代為清償
    上開債務而受有利益，且無法律上原因，乃依民法第179條
    之規定，追加不當得利返還請求權，而為同一聲明之請求，
    核其請求之基礎事實同一，依法自應准許。又甲○○訴訟代
    理人於本院更二審準備程序及最後言詞辯論期日，就原備位
    聲明及追加之訴所請求之利息均減縮自原審言詞辯論期日之
    翌日即95年1月10日起算（見本院卷第107頁)，核屬減縮應
    受判決事項之聲明，依法應予准許。
三、次查，甲○○前就「樹盛公司於82年3月31日以前應付款及
    各項罰款明細」 (下稱附表)編號20關於樹盛公司賠付第三
    人尚暉公司480萬元部分，依兩造於82年3月8日簽訂之系爭
    契約第3條、第5條第1項、第7條第2項約定，主張乙○○及
    丙○○應負連帶損害賠償責任，請求乙○○及丙○○應連帶
    給付甲○○480萬元之履行契約事件，業經台灣台北地方法
    院84年度重訴字第943號、本院87年度上字第1303號、最高
    法院90年度台上字第195號判決甲○○敗訴確定，有各該判
    決書在卷可稽（見原審卷第282至296頁）。本件甲○○就此
    部分依同一訴訟標的之法律關係為同一聲明之請求，其當事
    人、訴之聲明及法律關係均相同，顯係重複起訴，為既判力
    所及（甲○○雖於本件主張此和解賠償金480萬元係甲○○
    所支付，甲○○向樹盛公司股東紀榮村洽借，而由紀榮村墊
    付，甲○○已於91年4月18日清償該借款等情，惟該款項係
    甲○○借款支付乙節，則係甲○○於上開已確定之訴訟中所
    得提出之重要攻擊防禦方法，其於該程序既未提出，自不得
    就此款項再依同一訴訟標的為同一聲明之請求），雖因甲○
    ○另基於民法第359條、第360條及第179條之法律關係為重
    疊合併之請求，而勿庸另以裁定駁回之，然此部分訴訟標的
    既為確定判決效力所及，本院就此部分自不得重複審究。至
    附表編號1至19所示其餘項目金額之請求，則未經起訴，無
    既判力存在之問題，甲○○依契約第3條、第5條第1項、第7
    條第2項之約定及民法第359條、360條之規定起訴請求，自
    屬合法，丙○○抗辯此部分起訴違反一事不再理原則云云，
    尚有所誤，先予敘明。
乙、實體方面：
一、本件甲○○起訴主張：乙○○先於82年1月30日與訴外人唐
    志恆訂立契約書，以1,900萬元代價買受樹盛公司牌照及全
    部股權，嗣於82年3月8日邀丙○○為連帶保證人，與甲○○
    簽訂契約書（下稱系爭契約），將樹盛公司之牌照及全部股
    權等轉讓與甲○○。依系爭契約第3條約定，以82年3月31日
    為權利義務基準日，於此基準日前有關樹盛公司之權利義務
    由乙○○享有及負擔，而第5條第1項約定：「乙方（即乙○
    ○）義務：(一)、繳清基準日以前所有加值營業稅、營利事業
    所得稅及其他應付稅捐、付清債務及完成一切工程保固事宜
    」、第7條第2項罰則約定：「(二)、本牌照轉讓後，如發現有
    因乙方所發生之稅捐、債務、工務等糾紛或其他足以毀損本
    公司（即樹盛公司）之任何法律問題，應由甲方（即甲○○
    ）檢附相關資料通知乙方主動出面處理，自費解決，否則願
    負賠償責任並放棄先訴抗辯權」等語。詎料甲○○受讓樹盛
    公司股權後，發現樹盛公司於82年3月31日基準日前欠有如
    附表所示應歸乙○○負責清償之多項稅款、罰款及工程糾紛
    賠償金，合計837萬3,831元之債務，經催告乙○○、丙○○
    處理，均未獲置理，甲○○為使樹盛公司繼續經營，乃先代
    為繳納清償上開欠款，乙○○及丙○○自應依系爭契約第3
    條、第5條第1項、第7條第2項之約定，負連帶賠償責任。且
    本件買賣標的已有價值減損及欠缺保證品質之瑕疵，甲○○
    亦得依民法第359條、360條規定行使減少價金及損害賠償請
    求權。因甲○○尚保留價金300萬元未交付，經抵銷後，甲
    ○○仍有537萬3,831元之損害，為此提起本訴，依系爭契約
    第3條、第5條第1項、第7條第2項之約定及民法第359條、36
    0條之規定，提起備位之訴，請求判命乙○○、丙○○應連
    帶給付甲○○537萬3,831元，及自90年5月22日準備書狀繕
    本送達之翌日起至清償日止按年息5％計算利息之判決【上
    開請求，原審為甲○○敗訴判決，甲○○不服，提起上訴，
    並於本院前審就備位聲明部分追加依民法第179條規定之不
    當得利返還請求權為同一聲明之請求。嗣甲○○於本院更(
    二)審就原備位及追加之訴所請求之利息均減縮自95年1月10
    日起算。至甲○○於原審依系爭契約第3條、第5條第1項、
    第7條第2項之約定及民法第269條之規定，先位聲明請求乙
    ○○、丙○○應連帶給付樹盛公司部分，則已敗訴確定，故
    非本院所應審究之範圍】。並於本院上訴聲明：、原判決
    關於駁回甲○○後開備位之訴部分廢棄。、乙○○、丙○
    ○應連帶給付甲○○537萬3,831元，及自95年1月10日起至
    清償日止，按年息5％計算之利息。、願供擔保請准宣告
    假執行。追加之訴部分：就備位聲明部分追加依民法第179
    條不當得利之規定為同一聲明之請求，且願供擔保請准宣告
    假執行。
二、丙○○則以：乙○○係向原經營者唐志恆購買樹盛公司股權
    ，對該公司之債權、債務及納稅情形均根據唐志恆提供之資
    料，故乙○○將股權轉賣甲○○時，於系爭契約第7條第2項
    約定，如有發生稅捐、債務、工務等糾紛之法律問題時，應
    由甲○○檢附相關資料通知乙○○處理，即甲○○有檢附相
    關資料通知乙○○處理之義務，俾乙○○得再通知唐志恆處
    理。惟甲○○未曾檢附任何資料通知乙○○，即自行處理及
    和解，應自負其責，殊不得再依系爭契約向乙○○或丙○○
    為請求。又甲○○並未請求減少價金，且此項減少價金請求
    權已逾民法第356條所定通知後6個月不行使或交付後經5年
    而消滅，甲○○並未舉證證明乙○○曾為如何品質之保證而
    有欠缺，其依民法第359條、360條之規定請求減少價金或損
    害賠償均屬無據。再者，附表所示項目金額均係樹盛公司本
    身之債務，乙○○無代為清償之義務，縱該債務受清償，於
    乙○○並無獲有減少債務之利益，即無不當得利可言。且丙
    ○○為系爭買賣契約之保證人，僅就契約之履行及不履行與
    乙○○負連帶責任，並無就不當得利之法律關係亦應負保證
    之責任，是甲○○追加依民法第179條之規定請求乙○○、
    丙○○連帶返還不當得利，亦非有理等語，資為抗辯。並於
    本院答辯聲明：、上訴及追加之訴均駁回。、如受不利
    判決，願供擔保請准宣告免為假執行。
三、乙○○於本院未為任何聲明與陳述，其於原審係以：對本件
    一概不知，乙○○與丙○○為大學同學，曾合作過生意。丙
    ○○以乙○○名義申請設立開泰建設開發股份有限公司（下
    稱開泰公司），乙○○雖有到開泰公司看過丙○○，惟並未
    參與公司經營，一切由丙○○處理，已不記得有無代表開泰
    公司簽署任何文件等語，資為抗辯。
四、本件經依民事訴訟法第463條準用同法第270條之1第1項第3
    款規定，整理並協議簡化爭點及不爭執點後，兩造同意僅就
    言詞辯論時所陳述之事實及主張之法律關係為論斷。查上訴
    人主張乙○○先於82年1月30日與唐志恆訂立契約書，以1,9
    00萬元代價買受樹盛公司牌照及全部股權，嗣於82年3月8日
    邀丙○○為連帶保證人，與甲○○簽訂系爭契約，將樹盛公
    司之牌照、全部股權等轉讓與甲○○。依系爭契約第3條約
    定，以82年3月31日為權利義務基準日，於此基準日前有關
    樹盛公司之權利義務由乙○○享有及負擔。而系爭契約第5
    條第1項約定：「乙方（即乙○○）義務：(一)、繳清基準日
    以前所有加值營業稅、營利事業所得稅及其他應付稅捐、付
    清債務及完成一切工程保固事宜」、第7條第2項罰則約定：
    「(二)、本牌照轉讓後，如發現有因乙方所發生之稅捐、債務
    、工務等糾紛或其他足以毀損本公司（即樹盛公司）之任何
    法律問題，應由甲方（即甲○○）檢附相關資料通知乙方主
    動出面處理，自費解決，否則願負賠償責任並放棄先訴抗辯
    權」等情，業據提出契約書二份為證（見原審卷第7至9頁、
    第42 0頁），且為丙○○所不爭執。雖乙○○曾於原審辯稱
    對本件一概不知，係丙○○以其名義設立開泰公司，其未參
    與公司經營，不記得有無代表公司簽署任何文件云云。惟其
    於另案即台灣台北地方法院84年度重訴字第943號甲○○起
    訴請求乙○○、丙○○履行契約事件中，並不否認系爭契約
    書之真正，業經本院前審依職權調閱該案卷證核閱無訛（見
    該案原審卷第200頁），是乙○○上開辯解顯不足採，堪認
    甲○○此部分事實之主張為真正。至系爭契約雖記載賣方連
    帶保證人為「開泰建設開發股份有限公司蘇振明 (已於89年
    1 月24日改名為丙○○，有戶籍謄本附於原審卷第449頁可
    稽) 」，丙○○似僅以該公司法定代理人名義簽名蓋章（見
    原審卷第9頁），惟按公司除依其他法律或公司章程規定得
    為保證者外，不得為任何保證人。公司負責人違反前項規定
    時，應自負保證責任，公司法第16條第1項、第2項前段定有
    明文。又公司之經理人，在執行職務範圍內，亦為公司負責
    人，公司法第8條第2項亦有明定。本件丙○○為開泰公司之
    經理，乙○○陳稱開泰公司事務均由丙○○負責，丙○○亦
    自認開泰公司成立後所有公司業務均由其處理（見原審卷第
    482 頁），則依前揭規定，丙○○顯為開泰公司之負責人，
    而開泰公司既非以保證為業務，丙○○個人自應負系爭契約
    所載連帶保證人之責，堪認甲○○主張丙○○為系爭契約之
    連帶保證人乙節，亦為真正。惟甲○○主張受讓樹盛公司股
    權後，發現樹盛公司於82年3月31日基準日前欠有如附表所
    示應歸乙○○負責清償之多項稅款、罰款及工程糾紛賠償金
    ，合計837萬3,831元之債務，經催告乙○○、丙○○處理，
    均未獲置理，上訴人為使樹盛公司繼續經營，已先代為繳納
    清償上開欠款，乙○○及丙○○自應依系爭契約第3條、第5
    條第1項、第7條第2項之約定，負連帶賠償責任。且本件買
    賣標的已有價值減損及欠缺保證品質之瑕疵，甲○○亦得依
    民法第359條、360條之規定，行使減少價金及損害賠償請求
    權。此外，乙○○、丙○○因甲○○代樹盛公司賠付附表編
    號20 所示之480萬元予尚暉公司而受有利益，且無法律上原
    因，依民法第179條之規定，亦應返還其不當得利予甲○○
    。上開請求，先以備位聲明所請求之357萬3,831元 (即附表
    編號20以外之請求)當中之300萬元為抵銷，倘備位聲明之請
    求無理由，則以不當得利所提追加之訴請求之480萬元為抵
    銷 (見本院卷第170頁)。是以抵銷後，上訴人仍得請求乙○
    ○、丙○○連帶給付537萬3,831元及法定遲延利息等情，則
    為被上訴人等所否認，並分別以前開情詞置辯。是本件應予
    審究之重要爭點厥為：備位聲明部分：、附表所示樹盛公
    司積欠之款項，是否為系爭契約所定82年3月31日基準日前
    應由乙○○負責清償之債務？、乙○○、丙○○就附表所
    示款項，應否依契約第3條、第5條第1項、第7條第2項之約
    定，對甲○○負連帶賠償責任？、如應負連帶賠償責任，
    其金額為何？甲○○主張以保留價金300萬元相抵銷後，乙
    ○○、丙○○應給付之金額為何？、甲○○得否以樹盛公
    司有如附表所示欠款，依民法第359條、360條之規定，對乙
    ○○主張減少價金及損害賠償請求權？(二)、追加之訴部分
    ：乙○○、丙○○是否因甲○○清償樹盛公司所欠附表所示
    債務而有不當得利，應返還其等受領之利益予甲○○？倘應
    返還，其等應返還之金額為何？茲分述如下：
(一)、備位聲明部分：
１、附表所示樹盛公司積欠之款項，是否為系爭契約所定82年3
    月31日基權日前應由乙○○負責清償之債務：
、查系爭契約第3條約定：「權利義務基準日：82年3月31日，
    在本權利義務基準日之前樹盛營造股份有限公司權利義務均
    歸乙方（即乙○○）享有，基準日之後權利義務均歸甲方（
    即甲○○）享有」；而第5條第1項約定：「乙方義務：繳清
    基準日以前所有加值營業稅，營利事業所得稅及其他應付稅
    捐，付清債務及完成一切工程保固事宜。」，第7條第2項約
    定：「本牌照轉讓後，如發現有因乙方所發生之稅捐、債務
    、工務等糾紛或其他足以毀損本公司之任何法律問題，應由
    甲方檢附相關資料通知乙方主動出面處理，自費解決，否則
    願負賠償責任並放棄先訴抗辯權。」各等語（見原審卷第7
    、8頁）。是依上開約定，樹盛公司於82年3月31日基準日前
    所生之一切稅捐、債務及工程保固責任，均應由乙○○負清
    償之責。
、次查，甲○○主張附表所示20項欠款，均係樹盛公司於82年
    3月31日基準前所發生而應由乙○○負責清償之債務等情，
    已據甲○○提出財政部台灣省中區國稅局82年度營利事業所
    得稅暫繳稅額繳款書、薪資所得扣繳稅額繳款書、台中市營
    業稅繳款書、台中市稅捐稽徵處保管金送款書、財政部台灣
    省北區國稅局80年度營利事業所得稅核定稅額繳款書、郵政
    劃撥儲金存款收據、台閩地區勞工保險局83年2月4日勞財字
    第1008085號函、泰安產物保險股份有限公司與樹盛公司和
    解書、民事起訴狀、財政部台灣省北區國稅局82年度營利事
    業所得稅結算稅額繳款書、安泰聯合會計師事務所收據、台
    北縣稅捐稽徵處營業稅自動補報補繳稅額繳款書、財政部台
    灣省北區國稅局違章案件罰鍰繳款書、交通部電信局電信費
    收據台灣板橋地方法院84年度促字第7581號支付命令、財政
    部台灣省中區國稅局81年度營利事業所得稅核定稅額繳款書
    、財政部台灣省中區國稅局違章案件罰鍰繳款書及樹盛公司
    所簽發86年1月31日、86年2月28日期、受款人尚暉公司、面
    額均為240萬元支票2紙、樹盛公司與尚暉公司之和解書、台
    灣板橋地方法院84年度重訴字第44號民事判決及確定證明書
    等文件 (均影本)為證，堪信樹盛公司確有如附表編號1至20
    所示款項之支出。
、又附表編號2至10、13至17所示款項，依約應由乙○○負責
    清償，另據丙○○於原審自認而無爭執（見原審卷第481頁
    ），且乙○○於原審亦自陳本件款項均不知情，一切事務均
    交由丙○○處理等語，堪信附表編號2至10、13至17所示款
    項，確屬樹盛公司於82年3月31日基準日前所生應由乙○○
    負責清償之債務無誤。而附表編號18、19係未繳納81年營利
    事業所得稅之欠款及違章罰款，有上開核定稅額繳納書及罰
    鍰繳款書附卷可憑（見原審卷第341、342頁），顯係樹盛公
    司82年3月31日基準日前所生而應由乙○○負責清償之債務
    ，丙○○對此亦未爭執。茲有爭執者，乃附表編號1、11、
    12及20所示款項，其中編號1、11 分別係樹盛公司應繳納之
    82年營利事業所得稅暫繳稅額及結算稅額，有繳款書2件在
    卷可稽（見原審卷第318、333頁），而此部分稅額發生事由
    均係存在於82年3月31日基準日前，此據證人詹麗雯於本院
    前審證述在案【見本院更 (一)審卷第66頁】，足見該編號1
    、11所示欠款應由乙○○負責清償。而附表編號20所示款項
    ，係樹盛公司因承攬尚暉公司工程發生債務不履行，經尚暉
    公司起訴請求損害賠償，樹盛公司與尚暉公司達成訴訟外和
    解，由樹盛公司給付尚暉公司480萬元之賠償款項，有甲○
    ○所提出清償支票2張、和解書、台灣板橋地方法院84年度
    重訴字第44號民事判決、更正裁定及確定證明書可憑（見原
    審卷第343至372頁），且經本院調閱台灣板橋地方法院84
    年度重訴字第44號債務不履行損害賠償乙案及原法院84年度
    重訴字第943號、本院87年度上字第1303號、最高法院90年
    度台上字第195號履行契約乙案之卷宗查明無訛（見原審卷
    第343至372頁）。依尚暉公司起訴主張之原因事實觀之，係
    尚暉公司與樹盛公司於81年5月19日及同年7月8日簽訂承攬
    契約，由樹盛公司承作「逸園新建工程」及「浮生居新建工
    程」，樹盛公司於82年1月21日違約停工，迭經催告而置之
    不理，尚暉公司乃於82年3月間終止承攬契約，另將工程交
    由佑福營造工程有限公司承作，因依工程承攬合約書第23條
    之約定，請求樹盛公司賠償1,715萬1,297元等情，顯見樹盛
    公司確有違約情事，否則何需以480萬元與尚暉公司和解？
    再者，和解金額480萬元與尚暉公司請求賠償之1,715萬1,29
    7元相去甚遠，倘樹盛公司與尚暉公司勾串為之，豈會僅以
    480萬元和解？丙○○以臆測之詞否認該和解事宜，自非可
    採，堪信樹盛公司對尚暉公司確於82年3月31日基準日之前
    負有此項債務，依約亦應由乙○○負責清償此一債務。至附
    表編號12所示82年稅務簽證費用6萬元部分，係樹盛公司82
    年度結算委請會計師簽證支出之10萬元會計師公費，雖甲○
    ○依當年度於82年3月31日基準日前後之營業額計算，按6比
    4之比例請求乙○○清償6萬元云云。惟會計師簽證費用係樹
    盛公司結算82年度會計作業所必須支出之費用，此與營業額
    多寡應屬無涉，即使未有82年3月31日基準日前所生而應由
    乙○○負責清償之債務，樹盛公司結算82年度會計作業時，
    仍需支出該委請會計師簽證之10萬元會計師公費。何況上訴
    人並未舉證證明因增加82年3月31日基準日前之營業額，致
    該年度會計師簽證費用隨而增加6萬元，則其主張此部分費
    用在82年3月31日前應由乙○○負清償之責，尚不足採。是
    以如附表所示樹盛公司積欠之各項債務，除編號12之82年度
    稅務簽證費用6萬元外，其餘編號1至11、編號13至20之款項
    ，合計831萬3,831元，均為系爭契約所定82年3月31日基準
    日前應由乙○○負責清償之債務。
２、乙○○、丙○○就附表所示款項，應否依契約第3條、第5條
    第1項、第7條第2項之約定及民法第359條、360條之規定，
    對甲○○負連帶賠償責任：
、按當事人主張有利於己之事實者，就其事實有舉證之責任，
    民事訴訟法第277條前段定有明文，是民事訴訟如係由原告
    主張權利者，應先由原告負舉證之責，若原告先不能舉證，
    以證實自己主張之事實為真實，則被告就其抗辯事實即令不
    能舉證，或其所舉證據尚有疵累，亦應駁回原告之請求，同
    院17年上字第917號判例意旨亦可參照。次按損害賠償之債
    ，以有損害之發生及有責任原因之事實，並二者之間，有相
    當因果關係為成立要件。故原告所主張損害賠償之債，如不
    合於此項成立要件者，即難謂有損害賠償請求權存在 (最高
    法院30年度上字第18號、48年度台上字第481號判例要旨足
    資參照)。本件附表編號1至20之各項債務均係以樹盛公司之
    名義所支出，已如前述，甲○○主張係其向紀榮村借款而以
    樹盛公司之名義所支付，得依系爭契約第3條、第5條第1項
    、第7條第2項之約定，請求被上訴人等履行契約，負責連帶
    賠償537萬3831元 (扣除尚未給付之300萬元價金)本息，及
    依民法第359條、360條之規定，請求被上訴人等負責連帶賠
    償537萬3831元 (扣除尚未給付之300萬元價金)本息，既為
    被上訴人等所否認，則甲○○對於向紀榮村借款而以樹盛公
    司名義清償債務，致受有損害等情，自應負舉證責任。
、查甲○○曾依系爭契約第3條、第5條第1項、第7條第2項之
    約定，以「乙○○於82年3月8日將樹盛公司之股權轉讓予甲
    ○○，並邀蘇振明為連帶保證人，甲○○於受讓樹盛公司股
    權後，樹盛公司竟遭尚暉公司訴請損害賠償1719萬9518元，
    經台灣板橋地方法院以84年度重訴字第44號判決樹盛公司應
    賠償696萬6333元，俟兩造均提起上訴，於本院審理中達成
    和解，樹盛公司給付尚暉公司480萬元，由甲○○自己出資
    ，以樹盛公司名義全數給付完畢，兩造均撤回上訴。該損害
    賠償事件之原因事實均係發生在雙方約定權利義務基準日82
    年3月31日之前，依契約第3條、第5條第1項、第7條第2項約
    定，應由乙○○自費解決，否則願負賠償責任。惟乙○○並
    未依約自費解決，自應依約負賠償責任」為由，於84年8 月
    3日對被上訴人等向原法院提起履行契約之訴，請求被上訴
    人等連帶給付甲○○480萬元及自86年2月29日起至清償日止
    按年息5％計算之利息。該案經原法院84年度重訴字第943號
    以「該契約訂立於兩造自然人之間，樹盛公司及該公司之債
    權人並非契約當事人，亦未對樹盛公司債權人為概括承受資
    產或負債之通知或公告，是該契約之性質與成立於公司與公
    司間之營業讓與契約（公司法第185條第2款）並不相同，亦
    不生承擔債務之效力，且縱生承擔債務之效力，亦僅樹盛公
    司之債權人得請求被告等 (即被上訴人等)給付，原告 ( 即
    甲○○)既非樹盛公司之債權人，亦無請求給付之權利；次
    按以契約訂定向第三人為給付者，要約人得請求債務人向第
    三人為給付，其第三人對於債務人亦有直接請求給付之權，
    民法第269條第1項訂有明文。查兩造所訂前揭契約，僅約定
    乙○○應負擔基準日以前之債務，並未約定係負擔出賣人乙
    ○○對樹盛公司之債務，或負擔樹盛公司對第三人之債務，
    且縱如原告主張係負擔樹盛公司對第三人之債務，則受益人
    係樹盛公司，而非原告，原告自不得請求被告等向原告為給
    付」為由而判決駁回甲○○之訴；嗣甲○○聲明不服，提起
    上訴，經本院87年度上字第1303號以「依雙方所訂契約第3
    條、第5條第1項、第7條第2項之約定，乙○○應就樹盛公司
    於82年3月31日以前所生之債務，自費解決，若未自費解決
    ，乙○○固應對甲○○負債務不履行之損害賠償責任。惟損
    害賠償之債，須有損害，始有賠償責任之可言；若無損害即
    不發生賠償問題。本件乙○○於82年3月8日將樹盛公司之股
    權轉讓予甲○○，甲○○於受讓樹盛公司股權後，訴外人尚
    暉公司於84年8月3日訴請樹盛公司給付1719萬9518元，該案
    繫屬於2審時，兩造達成訴訟外和解，由樹盛公司給付尚暉
    公司480萬元，並已全部清償完畢。依尚暉公司主張之原因
    事實觀之，樹盛公司之是項債務，係發生於82年3月31日之
    前，此為被上訴人等所不爭執，且經本院調取台灣板橋地方
    法院84年度重訴字第44號損害賠償卷宗查明屬實，有該民事
    判決書可參，依前開契約約定，應由乙○○自費解決，然乙
    ○○未能自費解決，而由樹盛公司簽發支票清償。雖甲○○
    主張該項債務係伊出錢而以樹盛公司名義清償，然為被上訴
    人等所否認，甲○○亦自承並無證據可資證明，則其主張係
    個人出資云云，自非可採，甲○○與樹盛公司各有獨立之人
    格，樹盛公司支出480萬元清償所欠尚暉公司之債務，甲○
    ○並非當然受有損害。甲○○主張其受有損害，自應負舉證
    責任。上訴人既未能證明支付該480萬元，又未提出其他損
    害之證明，則其主張受有480萬元之損害，殊屬無據。雖甲
    ○○另主張伊以2400萬元之高價購買樹盛公司之牌照股權，
    但不包括消極債務在內，如有基準日以前存在之債務，在買
    賣估價上自應從買賣價金扣除，而此等債務之發生，乙○○
    未依約自費處理時，自會造成伊多支付價金之損害云云。惟
    甲○○購買樹盛公司之股權時，恐樹盛公司於基準日 (即82
    年3月31日)前，負有債務，為伊所不知，故約定基準日前樹
    盛公司之債務，由乙○○自費解決，是在買賣價金之決定上
    ，當係未慮及是筆債務，甲○○主張此筆債務乙○○未自費
    解決，造成伊多支付價金，尚屬無據，況甲○○亦未能舉證
    以實其說，其主張自非可採」為由，認台灣板橋地方法院駁
    回甲○○之訴之理由雖有不同，然結論並無二致，而駁回甲
    ○○之上訴；甲○○不服，再提上訴，仍由最高法院以90
    年度台上字第195號判決駁回甲○○之上訴。是依上開確定
    判決，可知甲○○於該案雖係主張樹盛公司給付尚暉公司之
    和解金480萬元係伊出錢而以樹盛公司名義支付，惟迄未提
    出證據證明，此觀甲○○於本院87年度上字第1303號準備程
    序中陳稱：「 (問：你們主張系爭480萬元是甲○○支付的
    ，但被上訴人等否認，你們還有何證據證明？)沒有。」等
    語 (見本院87年度上字第1303號卷第254頁)，足以證之。而
    本院87年度上字第1303號乙案係88年9月28日言詞辯論終結
    ，有該言詞辯論筆錄可憑 (見同上卷第256頁)，倘紀榮村於
    86年2月28日由其於安泰商業銀行第00000000000000號帳戶
    提領250萬元轉入樹盛公司於安泰商業銀行第00000000000
    000號帳戶供兌付樹盛公司所簽發支付尚暉公司和解金240萬
    元之支票，係甲○○向紀榮村所告貸，何以甲○○於88年9
    月28日在本院87年度上字第1303號乙案言詞辯論終結前未提
    出此一關鍵性之證據加以說明，任由該案受敗訴判決確定？
    是甲○○於本院始為如是主張，實與常情有違，亦與前開確
    定判決所認定之事實不符。
、次查，紀榮村不僅係樹盛公司之股東，且自83年2月21日起
    至88年3月23日止擔任樹盛公司董事長達5年之久，有本院函
    調之樹盛公司設立登記全卷可考 (見外放影本)。則樹盛公
    司繳交如附表編號1至19之各項稅款 (含違章或逾期之罰鍰)
    、規費、電話費，或支付尚暉公司如附表編號20之和解金，
    由股東或董事長紀榮村籌措、調度而以樹盛公司名義支付，
    即與一般公司之運作方式無異，倘紀榮村係以其個人財產墊
    付，乃屬股東與公司間之往來，尚不能僅憑甲○○於91年4
    月18日簽發面額537萬3831元之支票交付紀榮村兌現，即將
    上開款項之支付簡化為甲○○向紀榮村借款而以樹盛公司名
    義給付。否則甲○○向原法院提起上揭履行契約之訴時，何
    以未一併主張紀榮村亦為其代墊樹盛公司繳交附表編號1至
    19之各項稅款 (含違章或逾期之罰鍰)、規費、電話費，而
    請求被上訴人等給付，卻於本件再次以相同之法律關係 (
    即系爭契約第3條、第5條第1項、第7條第2項之約定)主張樹
    盛公司繳交附表編號1至19之各項稅款 (含違章或逾期之罰
    鍰)、規費、電話費係甲○○向紀榮村所借而以樹盛公司給
    付？委實令人難以置信。
、又紀榮村雖於本院前審證稱：「【問：上訴人 (即甲○○)
    之前有無向你借錢？】有的，上訴人陸續有向我借過20筆的
    錢，第1筆是在82年6月間開始借，最後1筆在84年間借的，
    總供借了837萬3831元，一直都沒有還，沒有約定利息。」
    、「 (問：分幾次清償的？)一次清償的，他開1張支票537
    萬3831元清償的，事實上保留300萬元沒有借給他，實際上
    借給他的金額是537萬3831元。」等語 (見本院上字卷第
    158、159頁)，惟有如下之矛盾：
(1)、依甲○○於原審所提附表之「代墊日期」欄所載 (見原審卷
    第317頁)，第1筆代墊款「82年營所稅預估暫繳」係82年7月
    29 日代墊，紀榮村證稱第1筆借款係82年6月間，顯然有誤
    。
(2)、依上開附表之「代墊日期」欄所載 (見原審卷第317頁)，第
    20筆代墊款「對尚暉公司工程問題損害賠償」係86年1月31
    日及96年2月28日代墊，紀榮村證稱最後1筆是84年間借的，
    亦有出入。
(3)、甲○○係主張「樹盛公司於82年3月31日基準日前欠有如附
    表 (即上開『樹盛公司於82年3月31日以前應付款及各項罰
    款明細』)所示應歸乙○○負責清償之多項稅款、罰款及工
    程糾紛賠償金，合計837萬3831元之債務，不得已洽請股東
    紀榮村墊借款項代付系爭各項債務」等語 (見原審卷315、3
    16頁及本院卷1第49頁)，且其提出之上開附表亦記載合計金
    額為837萬3831元 (見原審卷第317頁)。然紀榮村卻證稱：
    「 (問：分幾次清償的？)一次清償的，他開1張支票537萬
    3831元清償的，事實上保留300萬元沒有借給他，實際上借
    給他的金額是537萬3831元。」等語，足見甲○○陳稱837萬
    3831元之系爭債務係由紀榮村墊借代付等語委無足取。
(4)、依樹盛公司之設立登記卷所載，該公司係82年5月完成改組
    ，甲○○與紀榮村登記為樹盛公司股東，紀榮村且自83年2
    月21日起即擔任樹盛公司董事長，長達5年之久，迄88年3月
    23日甲○○與紀榮村始因轉讓持股而雙雙離開樹盛公司。倘
    甲○○係向紀榮村借款代墊樹盛公司之系爭837萬3831元債
    務，則其等離開樹盛公司時，豈會未加結算？紀榮村亦未向
    甲○○有所請求？且837萬3831元係鉅額借款，紀榮村豈會
    於甲○○返還時未加計任何利息？殊與常情有違。是以甲○
    ○於91年4月18日簽發面額537萬3831元之支票交付紀榮村兌
    現，雖與系爭837萬3831元債務扣抵甲○○尚未給付之價金
    300萬元，完全相同，亦難遽信該交付紀榮村兌現之537萬38
    31元票款即係甲○○向紀榮村所借而用以墊付系爭837萬383
    1元債務之款項。蓋甲○○係主張紀榮村代墊之款項為837萬
    3831元，有甲○○上開主張及其所提出上開附表可稽，樹盛
    公司所支付之837萬3831元債務係在該附表所載代墊日期82
    年7月29日至86年2月28日完成，倘該837萬3831元債務確係
    甲○○向紀榮村所借而以樹盛公司名義支付，則甲○○積欠
    紀榮村之債務應係837萬3831元，而非537萬3831元。至於甲
    ○○積欠乙○○之300萬元價金固未給付，惟此與樹盛公司
    應給付之系爭837萬3831元債務不可混為一談，兩者之當事
    人不同，本無互相抵銷之問題，況依上開附表所載，系爭
    837萬3831元債務自82年7月29日至86年2月28日即已代墊完
    成，而300萬元價金未付，乃甲○○向被上訴人等請求連帶
    給付系爭837萬3831元債務時，被上訴人得否主張抵銷之問
    題，並非甲○○尚未給付乙○○300萬元之價金，即可減少
    或暫緩附表所示部分債務之支付，紀榮村如何保留該300萬
    元款項未借予甲○○？倘紀榮村果真保留該300萬元款項未
    借予甲○○，則樹盛公司於上開附表當中之300萬元債務究
    係何人墊款所支付？益見紀榮村之證言並可採信，其兌現甲
    ○○於91年4月18日簽發面額537萬3831元之支票，尚不足以
    證明系爭837萬3831元債務係甲○○向其所借而以樹盛公司
    名義所支付。
(5)、揆諸前開說明，甲○○主張附表所示各項債務均係伊向紀榮
    村借款，而以樹盛公司名義清償，尚非可取。甲○○與樹盛
    公司各有獨立之人格，是樹盛公司雖清償附表所示837萬383
    1元當中之831萬3,831元債務 (即前述應由乙○○負責清償
    之系爭契約所定82年3月31日基準日前之債務)，甲○○並非
    當然受有損害。是其依系爭契約第3條、第5條第1項、第7條
    第2項之約定，請求被上訴人等履行契約，連帶賠償537萬38
    31元 (扣除尚未給付之300萬元價金)本息，及依民法第359
    條、360條之規定，請求被上訴人等負連帶賠償責任，給付
    537萬3831元 (扣除尚未給付之300萬元價金)本息，即非有
    據。
(二)、追加之訴部分：
      乙○○、丙○○是否因甲○○清償樹盛公司如附表編號20
      所示各項債務而有不當得利，應返還其利益予甲○○：
１、按無法律上之原因而受利益，致他人受損害者，應返還其利
    益，民法第179條前段定有明文。
２、查附表所示各項債務均係樹盛公司所清償，甲○○主張係伊
    向紀榮村借款，而以樹盛公司名義清償，既非可取，已如前
    述，則附表所示837萬3831元當中之831萬3,831元債務 ( 即
    前述應由乙○○負責清償之系爭契約所定82年3月31日基準
    日前之債務)，因樹盛公司之清償行為而消滅，被上訴人等
    雖受有831萬3,831元債務消滅之利益，且其等受此利益並無
    法律上原因，惟甲○○既未因此而受有831萬3,831元之損害
    ，則揆諸上開說明，甲○○依民法第179條不當得利之規定
    ，請求被上訴人等連帶給付其等所受利益537萬3831元 (扣
    除尚未給付之300萬元價金)本息，亦非有據。
五、綜上所述，甲○○備位聲明依系爭契約第3條、第5條第1項
    、第7條第2項之約定及民法第359條、第360條之規定，請求
    被上訴人等連帶給付甲○○537萬3,831元及自95年1月10 日
    起至清償日止按年息5％計算之利息，洵非正當，原審就此
    為甲○○敗訴判決，並駁回其假執行之聲請，經核並無不合
    。原審此部分駁回之理由雖有不同，惟結論並無二致，仍應
    予維持，上訴意旨指摘原判決此部分不當，求予廢棄改判，
    為無理由，應予駁回上訴。又甲○○就備位聲明追加依民法
    第179條不當得利之規定，請求被上訴人等連帶給付甲○○
    537萬3,831元及自95年1月10日起至清償日止按年息5％計算
    之利息，亦非正當，應予駁回追加之訴；至於此部分假執行
    之聲請，已失所附麗，應併予駁回。末查本件事證已臻明確
    ，兩造其餘攻擊、防禦方法經審酌後，認與判決結果不生影
    響，無逐一論述之必要，附此敘明。
據上論結，本件上訴及追加之訴均為無理由，依民事訴訟法第
463條、第385條第1項前段、第449條第2項、第78條，判決如主
文。
中    華    民    國    95    年    11    月    21    日
                    民事第十庭
                        審判長法  官  阮富枝
                              法  官  吳麗惠
                              法  官  黃豐澤
正本係照原本作成。
甲○○如不服本判決，應於收受送達後20日內向本院提出上訴書
狀，其未表明上訴理由者，應於提出上訴後20日內向本院補提理
由書狀（均須按他造當事人之人數附繕本）上訴時應提出委任律
師或具有律師資格之人之委任狀；委任有律師資格者，另應附具
律師資格證書及釋明委任人與受任人有民事訴訟法第466條之1第
1項但書或第2項（詳附註）所定關係之釋明文書影本。
中    華    民    國    95    年    11    月    22    日
                              書記官  廖艷莉
附註：
民事訴訟法第466條之1（第1項、第2項）：
對於第二審判決上訴，上訴人應委任律師為訴訟代理人。但上訴
人或其他法定代理人具有律師資格者，不在此限。
上訴人之配偶、三親等內之血親、二親等內之姻親，或上訴人為
法人、中央或地方機關時，其所屬專任人員具有律師資格並經法
院認為適當者，亦得為第三審訴訟代理人。


司法院資訊處製作；財團法人民間司法改革基金會備份。
